臺灣新北地方法院民事判決
111年度訴字第941號
原      告  蘇月桂  
訴訟代理人  羅澤鈺  
被      告  莊立揚  
訴訟代理人  廖于清律師
            古意慈律師
上列當事人間因詐欺等案件，原告提起侵權行為損害賠償之刑事
附帶民事訴訟（110年度審附民字第1105號），經本院刑事庭移
送前來，本院於中華民國111年6月13日言詞辯論終結，判決如下
：
    主      文
一、被告應給付原告新臺幣（下同）712,000元，及自民國110年
    12月26日起至清償日止，按年息百分之5計算之利息。
二、訴訟費用由被告負擔。
三、本判決第一項於原告以238,000元為被告供擔保後，得假執
    行。但被告如以712,000元為原告預供擔保，得免為假執行
    。
    事實及理由
一、原告主張：被告自民國109年10月19日起，加入訴外人即綽
    號「王大神」等人所組成之詐欺集團，擔任「取簿手」及「
    取款車手」工作，並可獲得報酬。被告即與該詐欺集團成員
    共同冒用公務員名義，先由該詐欺集團成員於109年9月28日
    起，撥打電話予原告，陸續假冒為警員、檢察官等公務人員
    ，向原告佯稱因原告涉及刑事案件，需將帳戶內之錢領出，
    並將其所有金融卡一併交予檢調人員監管，以供調查金流云
    云，致原告陷於錯誤，而於109年10月21日下午1時許，依該
    詐欺集團成員指示，先至臺灣銀行仁愛分行，自原告所申辦
    之臺灣銀行帳號000-000000000000號帳戶（下稱系爭臺銀帳
    戶）提領現金新臺幣（下同）498,000元後，繼於109年10月
    21日下午1時50分許，依指示將上揭提領款項498,000元及系
    爭臺銀帳戶之提款卡置入紅色袋子內後，放在臺北市○○區○○
    路0段00號1樓之門口信箱下，並將密碼告知詐欺集團成員。
    被告復依「王大神」以通訊軟體微信指示，即於109年10月2
    1日下午1時50分後，至同日下午3時2分前之某時許，至上開
    地點拿取紅色袋子，並將所得款項交予詐欺集團內真實姓名
    年籍不詳之成員；迨同日下午2時許，被告又受「王大神」
    之指示，持上揭詐得之系爭臺銀帳戶提款卡，於如附表所示
    時間、地點，提領共計214,000元，並自其中留取1萬元之報
    酬，及將其餘款項交予詐欺集團成員，致原告受有損害共計
    712,000元。為此，爰依侵權行為之規定提起本件訴訟等語
    。 
    並聲明：⒈被告應給付原告712,000元及自刑事附帶民事訴訟
    起訴狀繕本送達翌日起至清償日止，按年息5%計算之利息。
    ⒉原告願供擔保，請准宣告假執行。 
二、被告則以：
  ㈠依刑事卷宗之證據，至多僅能證明被告有依綽號「王大神」
    之人指定到指定地點提領總計214,000元現金等情，就原告
    另主張其受騙金額中之498,000元，原告並未舉證被告有參
    與詐欺集團施用詐術、提領款項以及轉交款項之內部分工，
    亦未證明與被告聽從綽號「王大神」之人提領款項行為間之
    關聯，是被告無庸就原告主張之全部受騙金額負損害賠償責
    任。
  ㈡其次，被告患有精神官能症，注意力不足疾患，伴有過動行
    為，以致於在閱讀理解、現實判斷以及重大決策能力較常人
    相比確有差異及缺損，個性內向安靜，相較於同齡人更沉默
    寡言，是對於詐騙集團所為其他詐騙行為，恐未必能如一般
    智識正常之人得以充分預見及認知所為業已涉及不法，對此
    原告應舉證證明被告確實有就該受騙金額498,000元部分具
    有充分預見及認知，或有親自參與詐騙或有造意、幫助之行
    為。
  ㈢被告固有分別依綽號「王大神」之人指示到指定地點提領總
    計214,000元現金，惟其中所提領44,000元和12,500元，合
    計56,500元現金均已扣案，被告亦已將不法所得1萬元繳回
    ，原告可依刑事訴訟法第473條之規定，就此沒收物或追徵
    之財產，於刑事沒收裁判確定後1年內聲請發還或給付，故
    原告就逾147,500元之現金部分，自不得再向被告追償等語
    置辯。
　　並聲明：原告之訴及假執行之聲請均駁回。
三、本院之判斷：
　㈠原告主張被告自109年10月19日起，加入綽號「王大神」等人
    所組成之詐欺集團，擔任「取簿手」及「取款車手」工作。
    先由該詐欺集團成員於109年9月28日起，撥打電話予原告，
    陸續假冒為警員、檢察官等公務人員，向原告佯稱因原告涉
    及刑事案件，需將帳戶內之錢領出，並將其所有金融卡一併
    交予檢調人員監管，以供調查金流云云，致原告陷於錯誤，
    而於109年10月21日下午1時許，依該詐欺集團成員指示，先
    至臺灣銀行仁愛分行，自原告之系爭臺銀帳戶提領現金498,
    000元後，繼於109年10月21日下午1時50分許，依指示將所
    提領之498,000元及系爭臺銀帳戶之提款卡置入紅色袋子內
    後，放在臺北市○○區○○路0段00號1樓之門口信箱下，並將密
    碼告知詐欺集團成員。被告即依「王大神」之指示，於109
    年10月21日下午1時50分後，至同日下午3時2分前之某時許
    ，至上開地點拿取紅色袋子，並將所得款項交予詐欺集團內
    真實姓名年籍不詳之成員；並於同日下午2時許，再受「王
    大神」之指示，持系爭臺銀帳戶提款卡，於如附表所示時間
    、地點，提領共計214,000元，並自提領款項中留取1萬元之
    報酬，其餘款項交予詐欺集團成員，致原告受有損害共計71
    2,000元等情，有被告被逮捕時身上扣押之現金56,500元、
    系爭臺銀帳戶提款卡、手機、手機裡被告與「王大神」之對
    話紀錄翻拍照片，及系爭臺銀帳戶交易明細、被告操作提款
    機領款監視紀錄翻拍照片等件附於刑事案卷可佐（見新北檢
    109年度偵字第41060號偵卷第29頁、第41頁至第47頁、第11
    7頁），被告雖不爭執自109年10月19日起加入「王大神」等
    人組成之詐欺集團，及於109年10月21日下午1時50分許，至
    臺北市○○區○○路0段00號1樓之門口信箱下，拿取原告所放置
    之紅色袋子，並於如附表所示時間、地點，持系爭臺銀帳戶
    提款卡提領共計214,000元等情，惟否認知悉該紅色袋子裡
    有現金498,000元，亦辯稱因患有精神官能症，注意力不足
    疾患，伴有過動行為，故未能充分預見及認知紅色袋子裡有
    現金498,000元，及所提領56,500元現金均已扣案，並已將
    不法所得1萬元繳回，故原告就逾147,500元部分，不得向被
    告追償等語置辯，經查：
　㈡被告雖辯稱不知道紅色袋子裡有現金498,000元，然被告於10
    9年10月22日偵訊時供稱「(你警詢時稱這次第二次當車手，
    詳情為何？)今天是第二次，第一次是昨天，我去臺北市不
    詳地址，去一個家裡門口外面拿錢，我不知道多少錢，就是
    一個袋子…」「(是否有跟昨天交付金錢之人有任何對話？)
    我昨天收錢時是在講電話，對方出來門口就將錢放在地板，
    我看到就過去拿，錢是放在一個紙袋內。」等語（見新北檢
    109年度偵字第41060號偵卷第60頁至第61頁），是被告於10
    9年10月21日拿取紅色袋子後翌日偵訊時，即已供稱是去拿
    放在紙袋內的錢。其後被告於109年11月24日警詢時仍稱「
    我於109年10月21日至臺北市○○區○○路○段00號門口信箱下方
    拿取被害人所提領498,000元及提款卡，當時以紙袋裝在一
    起，之後上游交代我搭乘計程車至附近公園，將紙袋放在廁
    所內，放完後我就離去，並打電話給通訊軟體微信名稱王大
    神之男子說已經放好了。過不久他便打給我，並通知我去另
    一個公園拿金融卡，會有一名黑色上衣、黑色褲子、戴眼鏡
    、白色鞋子、短髮之男子將金融卡交付給我，且一併告知該
    金融卡密碼，當天王大神指定要我去臺灣銀行但未限定分行
    提領贓款。」等語(見北檢109年度偵字第41060號偵卷第13
    頁)，且被告於刑事案件審理中，亦就上開事實為認罪之陳
    述，再參以系爭臺銀帳戶於109年10月21日確有提領498,000
    元之紀錄(見新北檢109年度偵字第41060號偵卷第117頁)，
    及被告並未舉證證明其先前供述違反真實，是認原告確實將
    所提領之498,000元放入被告取走之紅色袋子內，且被告亦
    知悉其取走之紅色袋子內有原告受詐騙之現金，則被告辯稱
    其不知悉所拿取的袋子內有現金等語，尚無可採。
　㈢被告又辯稱其患有精神官能症，注意力不足疾患，伴有過動
    行為，故只能依對方指示行動等語，固有提出被告99年4月8
    日經診斷患有「專注力不足徵候群、邊緣智能表現」之診斷
    證明書（見本院卷第129頁），及110年12月17日所開立，經
    診斷患有「精神官能症、注意力不足疾患，伴有過動行為」
    之診斷證明書(見本院卷第51頁)，然依診斷證明書所載，被
    告係在99年間就診及實施心理衡鑑測驗，則距離被告109年
    間為本件侵權行為時已有10年之久，其精神狀況是否相同，
    即非無疑；又上開110年12月17日診斷證明書醫囑雖載依該
    心理衡鑑結果，「顯示在閱讀理解，現實判斷，重大決策能
    力等功能上與常人相比有所差異及缺損」(見本院卷第51頁)
    ，然依被告於109年10月22日警詢所供述，其明確陳稱係為
    了賺錢，才加入詐欺集團，負責提款及收錢，再依「王大神
    」之指示交給另一個年輕人。且就何時起加入詐欺集團、共
    犯案幾次、期間獲利多少均能明確陳述，且就犯案過程，亦
    能仔細描述說明(見新北檢109年度偵字第41060號偵卷第17
    頁至18頁)；且如前述，被告於警詢偵查時，就本件如何依
    「王大神」之指示到現場取紅色袋子，之後以何交通工具到
    何處，將紅色紙袋放置何處後離開等情(見新北檢109年度偵
    字第41060號偵卷第59頁至第61頁、北檢109年度偵字第4106
    0號偵卷第11頁至第17頁)，均能依指示完成無誤，是認被告
    雖患有專注力不足徵候群、邊緣智能表現、精神官能症、注
    意力不足疾患，伴有過動行為等疾患，但其本件侵權行為時
    ，尚難認有何因精神障礙或其他心智缺陷，致其為意思表示
    或受意思表示，或辨識其意思表示效果之能力，顯有不足之
    情形，則被告仍有行為能力，自應就其所為負侵權行為責任
    。
　㈣按因故意或過失，不法侵害他人之權利者，負損害賠償責任
    。民法第184條第1項前段定有明文。次按數人共同不法侵害
    他人之權利者，連帶負損害賠償責任。不能知其中孰為加害
    人者亦同。造意人及幫助人，視為共同行為人。亦為民法第
    185條所明定。本件被告參與詐欺集團，並為其中之分工行
    為，其不法行為使原告受有財產上損害，應與詐欺集團成員
    對原告同負侵權行為損害賠償責任。另被告雖又辯稱其被逮
    捕時，扣案之犯罪所得56,500元已被沒收，且未扣案之犯罪
    所得10,000元亦已繳回，惟此與被告應負之民事損害賠償責
    任無關，原告所受之損害並不因刑事沒收制度而受到填補，
    自無扣抵或減除之情形。而被告前揭參與詐欺集團犯行，侵
    害原告之財產權金額共712,000元，是原告依前揭規定請求
    被告如數賠償，為有理由。
　㈤按給付無確定期限者，債務人於債權人得請求給付時，經其
    催告而未為給付，自受催告時起，負遲延責任；其經債權人
    起訴而送達訴狀者，與催告有同一之效力；遲延之債務，以
    支付金錢為標的者，債權人得請求依法定利率計算之遲延利
    息；應付利息之債務，其利率未經約定，亦無法律可據者，
    週年利率為5%，民法第229條第2項、第233條第1項、第203
    條分別定有明文。本件原告對被告之損害賠償債權，核屬無
    確定期限之給付，依前述法條規定，原告請求被告給付自刑
    事附帶民事訴訟起訴狀繕本送達被告翌日（見附民卷第7頁
    ）即110年12月26日起算之法定遲延利息，為有理由，應予
    准許。
四、綜上所述，原告主張依據侵權行為損害賠償之法律關係，請
    求被告賠償其損害712,000元，於自110年12月26日起至清償
    日止按年息5%計算之利息為有理由，應予准許。
五、原告陳明願供擔保請准宣告假執行，於法尚無不合，爰酌定
    相當之擔保金額予以准許，並依職權酌定相當擔保金額宣告
    被告得預供擔保免為假執行。
六、據上論結，原告之訴為有理由，因此判決如主文。　　　
中　　華　　民　　國　　111 　年　　8 　　月　　11 　 日
                    民事第七庭      法  官  謝宜雯
以上正本係照原本作成。
如對本判決上訴，須於判決送達後20日內向本院提出上訴狀。如
委任律師提起上訴者，應一併繳納上訴審裁判費。
中　　華　　民　　國　　111 　年　　8 　　月　　11　  日
                                     書記官  劉德玉 
附表：
編號 提領時間 提領地點 提領款項 1 109年10月21日下午3時2分至3時6分許 臺北市○○區○○路0段00號臺灣銀行仁愛分行 4萬元、6萬元、5萬元，合計15萬元 2 109年10月22日上午10時22分至10時28分許 臺北市○○區○○○路0段00巷00號全家便利商店玉林門市 2萬元、2萬元、2萬元、4,000元，合計6萬4,000元